【裁判字號】    94,訴,4098
【裁判日期】    950712
【裁判案由】    毒品危害防制條例
【裁判全文】
臺灣高雄地方法院刑事判決              94年度訴字第4098號
公  訴  人  臺灣高雄地方法院檢察署檢察官
被      告  甲○○
上列被告因違反毒品危害防制條例案件，經檢察官提起公訴（94
年度偵緝字第1892號），本院判決如下：
    主  文
甲○○無罪。
    事  實
一、公訴意旨以：被告甲○○明知海洛因為毒品危害防制條例第
    2 條第1 項第1 款所規定之第一級毒品，依法不得轉讓，竟
    仍於民國94年2 月2 日10時許，在高雄縣梓官鄉中崙橋上，
    將海洛因2 小包（毛重共0.4 公克），無償讓與丙○○；而
    於同日12時30分許，在高雄縣岡山鎮○○路1 號旁停車場為
    警查獲，並在丙○○身上扣得上開甲○○轉讓之毒品海洛因
    2 小包。因認其犯有毒品危害防制條例第8 條第1 項之罪嫌
    。
二、公訴人認被告涉有上開轉讓第一級毒品犯行，無非以(一)被告
    甲○○警詢之自白，(二)證人丙○○警詢之證詞，(三)證人即查
    獲本案之員警徐盛忠、張鑫聖偵查之證詞，(四)扣案第一級毒
    品海洛因2 小包，(五)法務部調查局之鑑定通知書為其主要論
    據。訊據被告甲○○堅決否認有轉讓第一級毒品海洛因予丙
    ○○之犯行，並辯稱：海洛因是伊與丙○○一起出資購買的
    等語。
三、按犯罪事實應依證據認定之，無證據不得認定犯罪事實；不
    能證明被告犯罪者，應諭知無罪之判決，刑事訴訟法第154
    條第2 項、第301 條第1 項分別定有明文。又事實之認定，
    應憑證據，如未能發現相當證據，或證據不足以證明，自不
    能以推測或擬制之方法，以為裁判基礎；且認定不利於被告
    之事實須依積極證據，苟積極證據不足為不利於被告事實之
    認定時，即應為有利於被告之認定，更不必有何有利之證據
    ，最高法院40年台上字第86號、30年上字第816 判例可資參
    照。經查：
（一）程序事項：
  (一)被告之警詢自白，是否具證據能力─
  按刑事訴訟法第100 條之1 第1 項規定「訊問被告，應全程
    連續錄音；必要時，並應全程連續錄影。但有急迫情況且經
    記明筆錄者，不在此限」；司法警察詢問犯罪嫌疑人時，依
    同法第100 條之2 亦準用上開規定。其立法目的，無非在建
    立訊問筆錄之公信力，並擔保訊問程序之合法正當；亦即在
    於擔保犯罪嫌疑人對於訊問之陳述，係出於自由意思及筆錄
    所載內容與陳述相符。
  本件檢察官起訴被告所憑證據之一，即被告於警詢中自白「
    丙○○身上查獲海洛英2 包，是我給他施用的，他沒有向我
    購買」云云，此有警詢筆錄（見警卷第3-6 頁）在卷可證，
    惟被告於94年2 月2 日初次偵訊即抗辯其於警詢之供述並非
    真實，為警察之意思等語（詳94偵3579卷第3 頁），並於本
    院審理時辯以上開筆錄係遭警恐嚇「如不承認，即以販賣毒
    品移送」下所為；為確定自白之任意性及筆錄之真實性，自
    應勘驗警詢筆錄錄音帶查明之，惟經本院調取警詢錄音帶後
    ，發覺其內容空白，並無錄音內容，嗣經電詢移送單位補送
    及函請說明錄音帶內容空白之原因，則據高雄市政府警察局
    三民第一分局以95年5 月5 日高市警三一分偵字第09500093
    02號函送警員張鑫聖之職務報告說明「製作筆錄前錄音機正
    常運作，製作完畢後亦有回帶試聽確有側錄，並隨案移送偵
    辦，是否移送時受外在因素影響致消磁，又因未有備份錄音
    帶而無法補送」，於此情形，顯然無從就詢問筆錄製作過程
    及其功能加以觀察，以明被告自白之任意性及真實性，該筆
    錄之製作程序已顯有瑕疵。
  證人徐盛忠、張鑫聖製作被告之警詢筆錄，其時間為94年2
    月2 日15時20分起至同日15時50分止，惟於上開筆錄製作完
    成前之15時40分，證人徐盛忠復詢問證人丙○○並由同所警
    員邱良濱紀錄，而於同日16時10分止製作完成（詳警卷第6
    、9 頁），二份筆錄一由徐盛忠擔任紀錄，一由徐盛忠擔任
    詢問，且時間重疊（筆錄所載詢問時間，係由證人自行記載
    ，應無造成誤差可能），其製作筆錄之過程，亦與常情相違
    。
  按刑事訴訟之目的重在發現實體真實，其手段應合法正當，
    以保障人權，且被告之自白，非出於強暴、脅迫、利誘、詐
    欺、違法羈押或其他不正之方法，且與事實相符者，得為認
    定犯罪之證據，是警詢自白之任意性，對於被告訴訟上防禦
    權影響極大。本件警詢筆錄有缺乏錄音內容之違背法定程序
    情形存在，且警詢筆錄製作過程又有上述不合常情之處，更
    應藉由警詢錄音以明其陳述是否出於自由意思及陳述之真實
    性，復經被告於偵查中主張自白內容並非真實，如因此認警
    詢筆錄之瑕疵，不致影響其證據能力，則上開警詢應全程連
    續錄音之規定無異形同具文，尤以製作筆錄之承辦員警無法
    提出錄音空白之原因，自不應將此訴訟上之不利益責由被告
    承擔。綜合上述，本院於審酌人權保障與社會安全維護後，
    依刑事訴訟法第158 條之4 之規定，認該警詢自白並無證據
    能力。
  (二)證人丙○○於警詢之陳述，有無證據能力─
  按被告以外之人於審判外之言詞或書面陳述，除法律有規定
    者外，不得作為證據，刑事訴訟法第159 條第1 項定有明文
    。同法第159 條之2 固有：「被告以外之人於檢察事務官、
    司法警察官或司法警察調查中所為之陳述，與審判中不符時
    ，其先前之陳述具有較可信之特別情況，且為證明犯罪事實
    存否所必要者，得為證據」之規定。其立法旨趣無非係慮及
    傳聞證據未經當事人之反對詰問予以核實，原則上先予排除
    ，然如與審判中之陳述有所不符時，倘其在檢察事務官、司
    法警察官或司法警察調查中所為之陳述較審判中之陳述更具
    有可信性之特別情況，且為證明犯罪事實之存否所必要者，
    為發見真實起見，則例外規定被告以外之人此等陳述依法仍
    具有證據能力，而得採為證據。
  又「被告以外之人在警詢中所為之陳述，與審判中不符時，
    其先前之陳述得為證據，須警詢中之陳述具備可信性與必要
    性，始得謂之。是否符合前開要件，事實審法院除應衡酌該
    警詢筆錄作成之外部情況，就詢問有無出於不正方法、陳述
    是否出於非任意性、有無違反法定障礙事由期間不得詢問及
    禁止夜間詢問之規定、詢問時是否踐行應先告知義務、警詢
    筆錄所載與錄音或錄影內容是否相符等有無排除證據能力等
    各項，為該警詢中陳述適法性與否為整體之考量外，兼須就
    該審判外之先前陳述內容，是否與基於發見真實之需求，具
    有重要關係等之判斷依據，於理由中為必要之說明」，最高
    法院94年台上字1653號判決要旨參照，95年台上字第1198號
    判決要旨亦同。
  查證人丙○○於94年2 月2 日15時40分許警詢中固證稱「我
    身上查獲之毒品海洛因2 包是94年2 月2 日10時許，在高雄
    梓官鄉中崙橋上，甲○○免費給我施用的」，與其於本院審
    理時證述「買毒品為伊與甲○○一起出資所買」，前後所述
    顯然不同，是揆諸上開說明，首應就該警詢筆錄作成之外部
    情況，有無排除證據能力，為該警詢中陳述適法性與否為整
    體之考量。
  證人於查獲當日21時45分許，在檢察官初次訊問時即主張：
    警詢之陳述，是警方要伊承認等語，於本院亦稱：有遭刑求
    ，是用半蹲的，蹲不好就用腳踢等語（詳94偵3579卷第3、4
    頁，本院95年6 月28日審判筆錄第1-2 頁），且證人警詢筆
    錄製作之時間與被告警詢時間重疊，復由同一人身兼二份筆
    錄之紀錄與詢問，已如前述，確有不合理之處，又乏警詢錄
    音以明其詢問有無出於不正方法、陳述是否出於非任意性，
    足徵證人所稱警詢筆錄內容非出於其真意，尚非無據，是以
    證人警詢陳述之適法性顯有疑義，即欠缺「相對特別可信性
    」之要件。又證人之警詢陳述，為檢察官引為證明被告轉讓
    毒品犯行之佐證，自屬證明被告犯罪之重要證據，而具必要
    性，是其可信性之存否，即具關鍵，惟同前所述，其警詢既
    不具相對特別可信性，應無刑事訴訟法第159 條之2 傳聞法
    則例外之適用。
  (三)又被告以外之人於偵查中向檢察官所為之陳述，除顯有不可
    信之情況者外，得為證據，同法第159 條之1 第2 項固有明
    文。證人徐忠盛、張鑫聖於94年5 月19日偵查中所為陳述，
    係被告以外之人於審判外之言詞陳述，原不具證據能力，雖
    證人徐忠盛、張鑫聖於偵查中業依證人程序具結，惟未給予
    被告到場詰問之機會，是否具備「無顯不可信」之要件而有
    證據能力，尚待商榷（最高法院95年台上字第3220號判決要
    旨參照），惟本院審酌其陳述時之所陳內容業經被告同意作
    為證據，且對被告警詢、證人丙○○警詢情形及查獲毒品過
    程之待證事實，具有相當之關聯性，認為適當，依同法第
    159 條之5 第1 項規定，亦得作為證據。
  (四)卷附法務部調查局就扣案海洛因2 包所為之鑑定通知書，為
    被告以外之人於審判外之書面陳述，既經被告於審判程序同
    意作為證據，本院審酌上開證據係法務部調查局本於專業之
    方法進行鑑驗，其作成過程並無不適當之情形，況佐以被告
    亦自承係甫購得之毒品，依刑事訴訟法第159 條之5 第1項
    規定，認為適當作為證據。
（二）實體事項：
    按「事實審法院對於證據之取捨，依法雖有自由判斷之權，
    然積極證據不足證明犯罪事實時，被告之抗辯或反證縱屬虛
    偽，仍不能以此資為積極證據應予採信之理由」，最高法院
    30年上字第482 號判例可資參照。申言之，被告否認犯罪事
    實所持辯解縱使不能成立，除非有確實證據足以證明對於被
    告犯罪已無合理之懷疑外，不能遽為有罪之認定，刑事訴訟
    法規定被告有緘默權，被告基於「不自證己罪原則」，既無
    供述之義務，亦無真實陳述之義務，同時亦不負自證清白之
    責任，不能因被告未能提出證據資料證明其無罪，即認定其
    有罪，最高法院92年度台上字第2753號判決要旨亦可參照。
    經查：
  (一)本院審理中，經檢察官聲請傳喚證人丙○○到庭具結接受交
    互詰問，證人對於其與被告共同出資購買海洛因乙節，就何
    人聯絡賣方、是否認識買方、購買數量等交易重要事項，均
    與被告所陳情節歧異，惟縱使如此，亦難以此認定證人所持
    有之毒品，即為被告無償讓與，亦即被告所持「毒品是伊與
    丙○○一起出資購買」之辯解縱使不能成立，不能遽為其有
    轉讓毒品犯行之認定。
  (二)證人即製作警詢筆錄之高雄市政府警察局三民第一分局長明
    派出所員警徐盛忠、張鑫聖於偵查中固證稱：當時並無刑求
    、恐嚇，是被告及丙○○自己承認的等語；證人即長明派出
    所主管乙○○亦證稱：沒有恐嚇被告如不承認要移送販賣毒
    品等語。惟證人徐盛忠、張鑫聖製作被告之警詢筆錄之過程
    與常情相違，已如前述。復對於證人丙○○持有之海洛因來
    源，以詢問「是誰提供施用？或是向甲○○購買的？」代替
    通常查獲毒品案件時所詢「海洛因來源為何？向何人購得？
    」（詳警卷第7 頁），主觀上顯已認定毒品非甲○○提供即
    為其所販賣。參以證人皆為查獲本案之員警，如有被告及丙
    ○○所述恐嚇或刑求情事，將難脫免行政或刑事責任，自無
    可能為不利於己之陳述，惟警詢筆錄既有上開不合理之處，
    職司製作警詢筆錄之證人，其所為證述即無可採信。
  (三)扣案第一級毒品海洛因2 小包及法務部調查局之鑑定通知書
    ，固足證明丙○○確持有海洛因之事實，惟丙○○持有海洛
    因之原因極多，顯難以此推論其所持有之海洛因係自被告轉
    讓所得。
  (四)綜上所陳，本件檢察官據以起訴經本院認定有證據能力之證
    據，綜合判斷，無從證明被告甲○○有檢察官所指之轉讓第
    一級毒品犯行，是以尚難因被告之抗辯或辯解不足採信而為
    不利被告之認定。揆諸上開說明，本諸無罪推定原則，自應
    為被告無罪之諭知。
據上論斷，應依刑事訴訟法第301條第1項，判決如主文。
中    華    民    國    95    年    7    月    12    日
                  刑事第六庭  審判長法  官  黃建榮
                                    法  官  楊佩蓉
                                    法  官  李  蓓
以上正本證明與原本無異。
如不服本判決，應於收受送達後10日內向本院提出上訴書狀（應
附繕本）。
中    華    民    國    95    年    7     月    12    日
                                    書記官  何慧娟


司法院資訊處製作；財團法人民間司法改革基金會備份。
